臺灣臺中地方法院刑事判決　　　　　　　　　　　　　九十二年度自字第一五三號
　　自　訴　人　甲○○
　　代　理　人　蘇顯讀律師
　　被　　　告　乙○○
　　選任辯護人　李慶松律師
右列被告因誹謗案件，經自訴人提起自訴，本院判決如左：
    主  文
乙○○無罪。
    理  由
一、自訴意旨係以：被告乙○○為國立大甲高級工業職業學校（下稱大甲高工）之校
    長，自訴人甲○○則為該校機械科教師。被告根據民國九十一年六月十一日、十
    七日二次學校大門監視器紀錄，認定自訴人於上開二日各遲到五分鐘、三分鐘，
    而於九十一年八月十八日，核定自訴人於該二日各曠職一小時。自訴人接獲通知
    後，分別循救濟管道向學校提出申復及向教育部中央教師申訴評議委員會（下稱
    申評會）提起申訴，最後經申評會決定自訴人之申訴有理由，不予維持原曠職措
    施。自訴人於九十一年八月二十九日校務會議上，提案建請學校撤除校門監視器
    或予公開管理，以維護教師尊嚴並防弊端，被告竟當著全校教職員工面前，公然
    指責自訴人：「假如你硬拗，假如你找外面的單位來硬拗的話，縱然讓你拗過的
    話，我不曉得你還有什麼良心去面對你的學生，來教你的學生」。自訴人聞言自
    覺受辱，為求回復名譽尊嚴，乃以存證信函要求被告道歉，被告不但悍然拒絕，
    更於九十二年一月二十日校務會議上，繼續指摘：「上學期期初校務會議時，校
    長曾對這位老師說：『你要硬拗，就算你硬拗成功，以後還有良心面對你的學生
    嗎』。這句話有什麼錯，這位老師竟然要校長向他道歉」。事後被告復於九十二
    年二月二十一日接受電視媒體採訪時，稱「我發現我們這巫老師的上班習慣並不
    是很好，比如說私人事情他也請公出出去辦理」。被告又於九十二年三月三十一
    日，將其寫給申評會之申訴書印發給學校教師成績考核委員，申訴書上載有自訴
    人「公私不分，對勤惰的觀念也十分薄弱」，而認被告涉有刑法第三百十條第一
    項、第二項之誹謗、加重誹謗罪嫌。
二、按犯罪事實應依證據認定之，無證據不得認定犯罪事實；不能證明被告犯罪者，
    應諭知無罪之判決，刑事訴訟法第一百五十四條第二項、第三百零一條第一項分
    別定有明文。又告訴人之告訴或自訴人之自訴，係以使被告受刑事訴追為目的，
    是其陳述是否與事實相符，仍應調查其他證據以資審認；認定不利於被告之事實
    ，須依積極證據，苟積極證據不足為不利於被告事實之認定時，即應為有利於被
    告之認定，更不必有何有利之證據，最高法院五十二年台上字第一三○○號、三
    十年上字第八一六號分別著有判例可資參照。
三、本件自訴人認被告涉犯誹謗、加重誹謗罪嫌，無非以被告於九十一年八月二十九
    日、九十二年一月二十日校務會議及九十二年二月十一日接受電視媒體採訪時所
    發表之言論，暨被告所製作之申訴書為主要論據。訊之被告堅決否認有何誹謗或
    加重誹謗犯行，辯稱：伊雖然有在校務會議時對自訴人說過「你有沒有遲到，你
    自己很清楚，我也很清楚，假如你借助外力硬拗，縱然讓你硬拗過去，作為一位
    老師，又如何有良心去面對你的學生」，但那是因為自訴人確實有遲到的事實，
    卻不反省檢討，反而一再申復、申訴，所以伊才會本於校長對老師的監督關係，
    以假設性語氣說出那些話；另外伊是因為自訴人遲到及有五次請公假外出辦理私
    人事情的紀錄，才會在給申評會之申訴書寫自訴人「公私不分，對勤惰觀念也十
    分薄弱」，並在接受採訪時說自訴人「上班習慣並不是很好」，但伊並沒有將申
    訴書印發給考核委員等語。另辯護人則以：被告係於校務會議時發表言論，並無
    散布於眾之意圖，且被告所言自訴人遲到等情，亦為事實，至於被告其餘假設性
    言詞，屬於主觀之評論及意見之表達，不在誹謗罪規範之列等語，為被告置辯。
四、本件被告有先後於二次校務會議及接受電視媒體採訪時，發表如三所載言論，並
    在給申評會之申訴書上，記載自訴人「公私不分，對勤惰的觀念也十分薄弱」等
    事實，為兩造所不爭執，並有本院勘驗新聞採訪錄音帶所製之勘驗筆錄及被告代
    表大甲高工製作之申訴書在卷可稽（見本院卷第九一至九七、一七○頁）。雙方
    之主要爭點，在於被告是否有將該申訴書散布予學校考核委員之行為，及被告發
    表上開言論，是否該當刑法誹謗罪之構成要件，而應受法律處罰。經查：
  (一)有關被告是否有於九十二年三月三十一日教師成績考核會議時，將載有自訴人「
    公私不分，對勤惰觀念也十分薄弱」之申訴書，印發予全體考核委員方面：
  1.依被告所提大甲高工九十二年三月三十一日教師成績考核會議之會議紀錄（見本
    院卷第七五至七八頁）所示，其中出席委員簽到部分，並未列有被告之姓名，可
    見被告並非考核委員，亦未出席該次考核會議。被告既未出席該次會議，則自訴
    人主張被告在該次會議中散布內容足以毀損自訴人名譽之申訴書，是否屬實，已
    屬有疑。
  2.證人即有參與該次會議之大甲高工人事室主任丙○○於本院審理時，證稱：該次
    會議屬於秘密會議，所有參考資料均為人事室主動發給各考核委員，並已於會後
    回收等語（見本院卷第一七六至一七九頁），其證詞詳如下列：
    （辯護人反詰問）
    問：考績委員會是公開還是秘密會議？
    答：秘密會議。
    問：所給的資料會議後要收回還是可自行帶走？
    答：原則上要收回。
    問：誰提供相關資料給考績委員會？
    答：人事室提供。
    問：還是校長指示提供？
    答：校長不是考績委員，資料是人事室主動提供。
    （代理人覆主詰問）
    問：之前講原則上考績委員會的資料事由人事室主動提供，例外情形有哪些？
    答：我沒有辦法肯定回答。
    問：被告所提的申訴已經被教育部駁回還會出現在考績委員會？
    答：我們考核是依照事實去認定，有時候申訴被駁回是因為程序的問題，所以我
        檢附全部的相關資料給考績委員會。
    問：誰決定要提供哪些資料？
    答：人事室。
    （辯護人覆反詰問）
    問：提供資料是否就是指凡是學校所有受考核老師的全部資料都提供給考核委員
        而人事室不做價值判斷？
    答：是，人事室是蒐集資料。
    （審判長訊問）
    問：九十二年三月三十一日有召開教師考核會議，當天有幾人參加？
    答：所有的委員都有參加，就是有簽名的那九人，包括我在內，我當場有發資料
        給全部的委員。
    問：資料回收有無清點？
    答：因為有的委員自己有準備資料，我沒有辦法很肯定的回答，不過應該大部分
        都有回收。
    問：當天會議是否就是在審議自訴人九十年度考核？
    答：是。
  3.由證人丙○○前揭證詞，可見該次會議之主要議題，在於審議自訴人九十學年度
    之成績考核，人事室因此依照慣例提供受考核者即自訴人之全部資料予出席之考
    核委員，其中即包括上述被告書予申評會之申訴書。換言之，該申訴書乃該校人
    事室主任丙○○所提供，並非被告所印製散布。自訴人主張被告有於該次會議印
    發申訴書之行為，與事實即有不合。況因該次會議屬於不公開會議，會議中所發
    給之資料，原則上均予收回，縱使有人在該次會議中，散布足以毀損自訴人名譽
    之文字，亦與誹謗罪「意圖散布於眾」（詳後述）之要件不符。
  4.綜上說明，自訴人所主張被告有於九十二年三月三十一日教師成績考核會議時，
    以印發申訴書之手段，誹謗自訴人，此部分並非有據。
  (二)有關被告於二次校務會議及接受電視媒體採訪時所發表之言論，是否該當刑法誹
    謗罪之構成要件方面：
  1.按刑法第三百十條第一項規定：「意圖散布於眾，而指摘或傳述足以毀損他人名
    譽之事者，為誹謗罪」。由上開條文可知，本罪之構成要件，在主觀上行為人必
    須具有誹謗故意與散布於眾之意圖；客觀上行為人所指摘或傳述之事，必須屬於
    足以損害被害人之具體事件。所謂誹謗故意，係指行為人對其指摘或傳述之事足
    以損害他人名譽有所認識，並且進而決意加以指摘或傳述該事件具體內容之主觀
    心態。所謂散布於眾之意圖，乃指行為人有將指摘或傳述內容傳播於不特定多數
    人，使大眾週知之意圖。所謂具體事件，則指行為人所指摘或傳述者，屬於敘述
    事實；而非發表意見、評論。倘行為人係針對特定事項，依個人價值判斷，提出
    意見、評論，縱其批評內容足令被批評者感到不快或影響其名譽，但因屬於憲法
    所保障言論自由之範疇，仍應認發表意見、評論者不具有誹謗故意，而不成立誹
    謗罪。陳述事實與發表意見、評論之不同，在於事實有能證明真實與否之問題，
    意見、評論則為主觀之價值判斷，無所謂真實與否。惟二者在概念上本屬流動，
    有時難期涇渭分明，若意見、評論係以某項事實為基礎或於發言過程中夾敘夾論
    ，將事實敘述與意見、評論混為一談時，始應考慮事實之真偽問題〔司法院大法
    官釋字第五○九號解釋（下稱釋字第五○九號解釋）吳庚大法官協同意見書參照
    〕。本此而論，在夾敘夾論之情形，只要行為人所據以發表評論之前提事實或基
    礎事實為真實，或雖非屬實，但依行為人所提證據資料，認為其有相當理由確信
    為真實者，依照釋字第五○九號解釋，行為人發表言論之行為，即不能以誹謗罪
    之刑責相繩。又以善意發表言論，對於可受公評之事，為適當之評論者，不受誹
    謗罪之處罰，此為刑法第三百十一條第三款所明定。所稱以善意發表言論，係指
    非出於惡意而發表言論。只要行為人並非以損害被害人名譽為唯一之目的，即可
    認行為人係出於善意。行為人既以善意發表言論，且係對於可受公評之事為適當
    評論，依照前揭說明，其發表言論之行為，本已因欠缺誹謗故意，及言論內容屬
    於評論性質而非敘述事實性質，而不致成立誹謗罪。惟立法者為明示對於言論自
    由之保障，避免在具體個案中，僅就行為人之主觀意思探討，故輔以本款之客觀
    可見行為，俾易作出正確判斷。
  2.自訴人主張被告成立誹謗罪之言論，即被告先後二次於校務會議中，陳稱：「巫
    老師，你有沒有遲到，你自己很清楚，我也很清楚，假如你借助外力硬拗，縱然
    讓你硬拗過去，作為一位老師，又如何有良心去面對你的學生」，及被告於接受
    電視媒體採訪時，所述：「我發現我們這巫老師的上班習慣並不是很好，比如說
    私人事情他也請公出出去辦理」等語，其中「有沒有遲到」、「私人事情也請公
    出出去辦理」，有真實與否之問題，屬於敘述事實層面；另「作為一位老師，如
    何有良心去面對你的學生」、「上班習慣不是很好」，則屬以特定事實為前提，
    基於個人主觀價值判斷所發表之評論，不涉及真實與否之問題，且因「有沒有良
    心」、「習慣好不好」，乃抽象概念，其標準隨人而異，事實上亦無查證是否真
    實之可能。而依右揭說明，被告言論是否構成誹謗罪，判斷之重點，厥在被告據
    以發表評論之基礎事實，是否真實，倘若屬實，或雖非屬實，但依被告所提證據
    資料，認為被告有相當理由確信該基礎事實為真實，被告行為即不能以誹謗罪之
    刑責相繩。
  3.關於自訴人有無被告所指遲到之事實部分：
  (1)被告認為自訴人有於九十一年六月十一日、十七日，各遲到五分鐘、三分鐘之事
    實，主要是根據被告本人於九十一年六月十七日，在學校大門巡視至上午七時三
    十分（即教師應到校時間），均未見自訴人入校，於是交代人事室清查。經人事
    室清查一週內即九十一年六月十一日至六月十七日校門監視錄影帶結果，發現自
    訴人除於九十一年六月十七日遲到三分鐘外，另於九十一年六月十一日遲到五分
    鐘等情，業據被告供述在卷，核與證人丙○○於本院調查時證述情形相符（見本
    院卷第一三四至一三六頁），並有清查時製作之自訴人出勤狀況表附卷可憑（見
    本院卷第八頁）。證人丙○○之證詞如下：
    （辯護人詰問）
    問：是否為大甲高工人事主任？
    答：是。
    問：學校教師出勤考核是否由人事室負責？
    答：是。
    問：如何考核教師出勤紀錄？
    答：教師是採榮譽出勤制度，沒有簽到，我們用實地查勤等方法來考核。
    問：何謂實地查勤？
    答：相關單位主管或校長都可以對所屬人員進行查詢。
    問：請說明九十一年六月十一日、六月十七日甲○○出勤考核情形及後續狀況？
    答：六月十七日校長發現巫老師出勤有狀況，交代人事室清查，清查結果發現巫
        老師六月十一、六月十七日出勤有狀況，我們是詢問巫老師科室裡面其他教
        師，他們回答早上有看到巫老師來學校，另外校長是說六月十七日早上從七
        點多到七點三十分都沒有看到巫老師到校，我們調閱相關錄影帶查詢，確實
        六月十七日巫老師有遲到，我們就推定六月十七日他有遲到。
    問：教師規定幾點到校？
    答：七點半。
    問：六月十七日根據錄影帶顯示巫老師何時到校？
    答：七點三十三分。
    問：為何說「推定」巫老師遲到？
    答：我們依據(1)校長有權利考核教師出勤，當天校長在現場門口看查(2)調閱錄影
        帶(3)請總務處確認錄影帶上時間正確。
    問：六月十一日如何認定巫老師遲到？
    答：我們是依據錄影帶顯示巫老師當天遲到五分鐘，但是後來巫老師有去申訴，
        所以我們就註銷掉了。
    （代理人詰問）
    問：為何去清查錄影帶？
    答：因為校長交代自訴人遲到，所以我們才去清查。
    問：校長為何認為自訴人遲到？
    答：因為校長在校門口站到七點半還沒有看到自訴人。
    問：如何認定自訴人在七點半以後才到校？
    答：第一是根據校長的說詞，第二是根據錄影帶顯示的時間，第三是自訴人沒有
        提出有利的證據證明他在七點半以前到校。
    問：你剛才講請總務室確認錄影帶時間正確，是請哪一位負責？
    答：黃瑞祥主任，他叫那位員工去查我不知道。
    問：你有無實際看過錄影帶？
    答：有。
    問：總務室如何認定時間正確？
    答：以每週時間差十二秒認定時間上應該是準確的。
    問：如何認定錄影帶上的車子是自訴人的車子？
    答：因為全校只有巫老師壹台紅色ＭＯＮＤＥＯ，而且我查過門房，當時沒有任
        何訪客。
    問：出勤採榮譽制，為何會回過頭清查六月十一日自訴人出勤紀錄？
    答：因為監視錄影帶是一起看的，既然發現自訴人十一日有遲到所以就一起呈報
。
    問：十一、十七日錄影帶是同壹片？
    答：我們是用電子式錄影，我們清查一周內的。
  (2)至於自訴人提起申訴結果，申評會雖認自訴人之申訴有理由，惟申評會所持理由
    為大甲高工「在九十一年六月二十八日之前，並未經由校務會議，依學校章則訂
    定之程序，明確分項訂定教職員每日出勤起迄時間」、「本案從學校校長發現申
    訴人出勤遲到、指示人事室清查申訴人之出勤情形，至學校通知申訴人甲○○教
    師申復及人事室簽經校長核定，並以前述通知書通知申訴人曠職之經過，其中不
    乏具爭議、可疑或未盡妥當者」、「逕以學校大門監視器錄影紀錄作為教職員出
    勤查核之依據或佐證，顯有不當，亦有所不宜」、「該校為何於發現申訴人有所
    謂出勤遲到之現象，未依規定儘速以書面通知當事人？為何延宕一個多月後，始
    以類似偵查犯罪之方式『一次算總帳』處理教師出勤案件」（見本院卷第一○四
    至一○八頁）。簡言之，申評會不予維持校方原核定自訴人曠職之措施，係因認
    為該校在發現自訴人遲到，後續進而核定自訴人曠職，處理過程中，程序上有瑕
    疵，不符「行政行為，應以誠實信用原則之方法為之」之要求，然申評會並未肯
    認自訴人於該二日確係於上午七時三十分前入校。亦即，申評會之決定，不能作
    為自訴人並無遲到事實之佐證。
  (3)況縱認自訴人實際上並無遲到之事實，然依被告提出之證據資料，亦足支持其有
    相當理由確信自訴人有遲到之事實，此由卷附大甲高工教師考核會議紀錄所載：
    「參閱本校向中央申評會提出申訴事實及理由『四』簡述略為：1.校長上午七時
    三十分前會於大門口巡視，惟是日之時段前未見巫老師入校。2.另查無人可證明
    巫老師在七時許校長未到校之前已入校門。3.大門口之監視器經總務處多次比對
    ，確定無誤（每週時間平均差為十二點六秒）。4.大門皆於七時三十分即關閉，
    仍未見巫老師到校上班。據此，應可判定巫老師有逾時到校之事實：：決議一經
    徵詢在場各委員，對於巫老師有逾時到校事實均無異議」，顯示事發後，該校九
    名考核委員根據校方提供之資料，亦作出與被告相同之認定，即可得知。
  4.關於自訴人有無被告所指請公假外出辦理私人事情之事實部分：
  (1)被告認為自訴人有請公假外出辦理私人事情之事實，所持理由為自訴人曾先後於
    九十年十一月三十日、九十一年三月一日、九十一年三月十五日、九十一年五月
    二十四日、九十一年六月十三日等上班時間，分別以「回家拿講義」、「回家拿
    筆記型電腦」、「打鑰匙」、「繳去年所得稅補繳稅款」、「買開會餐點（教師
    會理監事會議）」事由，請公假外出等情，業據被告供明在卷，核與證人丙○○
    於本院審理時證述情節相符（見本院卷第一七六至一八一頁），並有大甲高工清
    查學校公出簿所製作之附件在卷可佐（見本院卷第一○一頁），且自訴人亦不否
    認其於右揭時地，以該等事由，公假外出。證人丙○○之證言如下：
    （代理人主詰問）
    問：學校公出簿是否一年清查一次？
    答：我們請假部分是有兩個部分，一個是假卡，由人事室審查，另一部分是公出
        簿，由單位主管審查，人事室原則上一年會抽查一次公出簿。
    問：自訴人九十年十一月至九十一年六月公出被註銷是在清查前還是清查後？（
        提示證十二）
    答：我們會不定時也會請主管提供公出簿清查。
    問：註銷時有沒有詢問自訴人意見？
    答：我忘記了，如果書面通知算的話，人事室曾經發過書面通知給自訴人，表示
        註銷他五件公出紀錄。
    （辯護人反詰問）
    問：自訴人在九十年十一月到九十一年六月間是不是有五件申請公出結果因不符
        要件被註銷？
    答：是。
    問：註銷後改列曠職或是辦理請假手續？
    答：改為符合事由的假別。
    問：自訴人是否這五件都是私人事由，所以必須請假？
    答：公出必須是外出執行職務，我們認為自訴人這幾件應該是請假的事由。
    （審判長訊問）
    問：公出當事人需不需要寫事由？
    答：要。
    問：後來你們所列五次不合公出的事由是否是自訴人請公出時自己寫的？
    答：是。
  (2)檢視上開自訴人請公出之事由，其中「回家拿講義」、「回家拿筆記型電腦」、
    「打鑰匙」、「買教師會議之開會餐點」，倘該講義、筆記型電腦、鑰匙等物，
    為自訴人教學上之必須品，則與自訴人教學職務有關連，請公出辦理並無問題；
    然「補繳所得稅款」，應純屬自訴人私人事務，難認與其教師職務有何關連。因
    此，被告於接受電視媒體採訪時，所稱自訴人「私人事情也請公出出去辦理」，
    尚難謂為不實。
  (3)至自訴人雖表示校內其他同仁亦以類似事由公出，均無問題，而認被告此部分發
    言具有誹謗故意。經本院當庭勘驗證人丙○○庭呈之大甲高工公出簿，上面記載
    該校教師、工友、教官等學校職員請公出事由，略有：「學生家庭訪問」、「銀
    行」、「採購慈濟活動要用東西」、「至蔡老師家（生產）」、「郵局劃撥俱樂
    部體育服費用」、「申請獎金」、「買製作海報文具」、「送教育會資料」、「
    至光田醫院」、「送生病學生至豐客車站」、「至郵局購買匯票」、「購買餐飲
    材料」、「至后里國中洽談招生事宜」、「看醫生」、「開車至車行」、「公路
    局會勘、「替代役訪視」、「訪視學生家長」、「郵局繳費」、「拿機修實一檢
    定用工作圖」、「至大甲郵局」、「至臺灣銀行」等（見本院卷第一八六、一八
    七頁）。其中固有多項，依照字面所載，應屬私人事務，而不符合公出事由；惟
    此僅代表大甲高工對於校內教職員工之公出管理，不甚嚴謹，致有教職員工藉公
    出名義辦理私人事務，自訴人並非唯一如此作之人，但無從以此解釋自訴人請公
    出補繳所得稅之行為，符合原定公出要件，進而謂被告前揭發言偏離事實。
五、綜上所述，被告身為校長，對於學校教師逾時到校應如何處理、何種事由可請公
    出等，未依循往例或衡量其他教師之情形，單獨以較嚴苛之標準檢驗自訴人，或
    有違「相同事務應予相同對待」之公平原則，且其發言時未能顧慮自訴人之感受
    ，措辭損及自訴人尊嚴，其作法是否妥當，容有可議。惟以刑法誹謗罪之構成要
    件而論，被告於二次校務會議及接受電視媒體採訪時所發表之言論，屬於夾敘夾
    論性質，其據以發表評論之基礎事實，經本院審理結果，既認縱非屬實，至少被
    告有相當理由確信其為真實，依照釋字第五○九號解釋，即不能科以誹謗罪責。
    另自訴人所指內容足以毀損自訴人名譽之申訴書，為被告製作用以對申評會不予
    維持校方措施之決定提出申訴，被告並未在學校教師成績考核會議中散布，故被
    告此部分行為與誹謗罪之要件，亦屬有間。此外，復查無其他積極證據足以證明
    被告有自訴人所指之犯行，不能證明被告犯罪，應法應為無罪之諭知。
據上論斷，應依刑事訴訟法第三百零一條第一項，判決如主文。
中      華      民      國      九十三    年      四      月  二十三    日
                                臺灣臺中地方法院刑事第四庭
                                    審判長法  官  張  靜  琪
                                          法  官  賴  妙  雲
                                          法  官  羅  智  文
右正本證明與原本無異。
如不服本判決，應於判決送達後十日內向本院提出上訴狀，上訴於臺灣高等法院臺中
分院( 須附繕本 )。
                                          書記官
中      華      民      國      九十三    年      四      月  二十八    日
